【裁判字號】    97,訴,56
【裁判日期】    970520
【裁判案由】    債務人異議之訴
【裁判全文】
臺灣雲林地方法院民事判決                97年度訴字第56號
原      告  靖洲工程有限公司
                        樓
法定代理人  甲○○
訴訟代理人  陳信宏律師
被      告  合迪股份有限公司
法定代理人  乙○○
訴訟代理人  丙○○
上列當事人間請求債務人異議之訴事件，於中華民國97年5 月6
日言詞辯論終結，本院判決如下：
    主  文
原告之訴駁回。
訴訟費用新台幣貳萬零捌佰元由原告負擔。
    事 實 及 理 由
一、原告起訴主張：
  (一)被告以台灣嘉義地方法院91年度執字第4072號債權憑證為執
    行名義，聲請強制執行原告之財產，請求原告及其法定代理
    人甲○○、訴外人王本林、吳見少連帶給付新台幣（下同）
    200 萬元，並經鈞院96年度執字第25533 號受理在案。惟被
    告曾於民國91年間，持該執行名義於台灣嘉義地方法院聲請
    強制執行原告之財產，嗣兩造於92年11月26日簽立協議書（
    下稱系爭協議書）達成和解，和解內容為原告清償40萬元之
    欠款後，被告撤回於台灣嘉義地方法院91年度執字第4072號
    之執行案件（下稱系爭執行案件），並向台灣嘉義地方法院
    檢察署陳明兩造已和解，原告之法定代理人甲○○亦就台灣
    嘉義地方法院91年度訴字第648 號確認債權不存在之判決向
    台灣高等法院台南分院撤回上訴。兩造既於執行名義成立後
    達成和解，原告亦清償債務，兩造間債之關係即應消滅，爰
    依強制執行法第14條第1 項之規定，提起債務人異議之訴。
    並聲明：台灣雲林地方法院96年度執字第25533 號強制執
    行程序應予撤銷。訴訟費用由被告負擔。
  (二)對被告抗辯所為之陳述：
  依協議書內容第三點所載：「同時向嘉義地方法院檢察署陳
    明甲、乙雙方已『和解』」可知，兩造確已就債權債務關係
    達成和解。
  系爭協議書簽立之前，原告曾就系爭執行案件提起確認債權
    不存在之訴，經台灣嘉義地方法院判決原告敗訴後，原告復
    提起上訴，倘兩造於簽立協議書時並未就全部債權債務關係
    達成和解，原告不會撤回上訴。
  如兩造並非針對全部債務和解，則被告於受償40萬元後，對
    原告尚有近200 萬元之債權，仍可對原告之其餘財產強制執
    行，為何會於協議書中約定無條件撤回對原告之執行？且系
    爭執行案件所執行之標的物價值逾40萬元，如兩造間之和解
    僅在消滅原告所負債務中之40萬元，原告豈可能同意？
  和解既屬當事人間之互相讓步，自無可能獲得足額清償，被
    告以此否認協議書係針對全部債務和解，並無理由。況原告
    於和解時已就系爭判決提起上訴，兩造間債權債務是否存在
    及金額究為多少尚未確定，被告透過和解可避免繼續浪費時
    間、勞力及金錢，並可避免敗訴之風險，並非無任何利益可
    言。
  當初協議書為被告之訴訟代理人草擬，因原告之法定代理人
    不諳法律，即直接於協議書上簽章。
二、被告抗辯意旨：
  (一)兩造前於87年及88年間因買賣吊車辦理分期付款，嗣原告違
    約致被告取回並處分吊車後尚餘3,409,137 元未清償，被告
    得知原告於嘉義縣水上鄉大崛尾大崛村置有動產，乃於91年
    5 月14日向台灣嘉義地方法院聲請強制執行，經該院以91年
    度執字第4027號受理在案，並於91年7 月2 日至現場查封5
    台板台車及1 部堆高機（下稱系爭機器）。查封翌日，被告
    欲僱請拖車將查封機器遷移至他處，始發現均已不知去向，
    此時有訴外人李茂雄出面主張系爭機器為其所有並聲明異議
    ，然台灣嘉義地方法院認不影響執行程序之進行，乃於91年
    9 月16日發函李茂雄及原告法定代理人甲○○配合處理，否
    則將移送偵辦，並於同年月28日再度發函要求二人配合辦理
    鑑價。然渠等仍拒不配合，被告乃於91年11月4 日對李茂雄
    提起妨害公務之刑事告發，李茂雄於偵查中辯稱機器已由原
    告法定代理人甲○○占有，然甲○○仍未配合鑑價，被告遂
    於92年5 月16日再對其提起妨害公務之告發，甲○○始配合
    鑑價，並向被告提議和解，被告估算該機器價值逾40萬元，
    要求其支付40萬元始撤回對系爭機器之執行，又因甲○○僅
    能籌出13萬元之現金，乃取出吊車之副桿由訴外人吳宗義承
    買，渠等談妥價格為27萬元。
  (二)系爭協議書簽定時，被告即明確告知甲○○，40萬元僅係對
    系爭機器和解，至於不足受償之債款，日後仍需清償，甲○
    ○對此亦無異議，此由協議書內載明「部分債務」、及「不
    再對系爭機器執行」，即可知被告自始並無消滅全部債務之
    意思。
  (三)台灣嘉義地方法院檢察署所偵辦甲○○妨害公務案件，係因
    甲○○遷移藏匿系爭機器所生，而兩造之前和解亦針對系爭
    機器，故被告收取40萬元後向台灣嘉義地方法院檢察署及台
    灣嘉義地方法院陳明和解，亦係針對系爭機器，而非因兩造
    之全部債權債務關係。
  (四)上開強制執行程序中，原告法定代理人因涉有妨害公務，迫
    使其交出系爭機器，而非不能執行，因此被告大可從執行程
    序獲取40萬元以上之案款受償部分債權，不足受償部分仍可
    續行追討，何必屈就40萬元，而拋棄將其餘200 多萬元之債
    權？
  (五)被告於93年間亦曾聲請強制執行甲○○之財產，如兩造債權
    債務關係已和解，甲○○為何不提起債務人異議之訴？
  (六)被告對原告之債權為340 萬元，經原告清償40萬元，被告之
    債權尚逾200 萬元，是本件聲請強制執行之金額為200 萬元
    ，並無不合。並聲明：如主文所示。
三、兩造不爭執之事實：
  (一)被告曾於91年間，持台灣台中地方法院89年度票字第19008
    號本票裁定，向台灣嘉義地方法院聲請強制執行原告所有之
    財產，經該院91年度執字第4072號受理在案，並查封板台5
    台及堆高機1 台後，訴外人李茂雄以其中之板台4 台為其所
    有聲明異議，嗣因查封之機器遭遷移他處，被告乃向台灣嘉
    義地方法院檢察署對訴外人李茂雄及原告之法定代理人甲○
    ○提起妨害公務之告發，後系爭機器經台灣嘉義地方法院送
    鑑價結果，板台5 台現值35萬元，堆高機因不在現場無法鑑
    價。
  (二)原告於被告聲請強制執行後，向台灣嘉義地方法院提起確認
    債權不存在之訴，聲明確認上開強制執行事件，執行名義超
    過729,700 元部分之債權不存在，經該院91年度訴字第648
    號判決駁回原告之訴，原告又提起上訴。
  (三)被告與原告之法定代理人甲○○於92年11月26日簽立協議書
    ，內容為原告清償40萬元之欠款，經原告給付40萬元後，被
    告撤回系爭執行案件，並向台灣嘉義地方法院檢察署陳明已
    和解，原告亦向台灣高等法院台南分院撤回上開確認債權不
    存在事件之上訴。
  (四)被告於96年間又以台灣嘉義地方法院91年度執字第4072號債
    權憑證為執行名義，請求原告及其法定代理人甲○○、訴外
    人王本林、吳見少連帶給付200 萬元，強制執行之標的為原
    告之租金債權及12塊鐵板，並經本院96年度執字第25533 號
    受理在案。
四、兩造之爭點：兩造間之債權債務關係，是否因被告與原告法
    定代理人甲○○於92年11月26日所簽立之協議書而消滅？
五、得心證之理由：
  (一)按解釋意思表示，固須探求當事人之真意，不得拘泥於所用
    之辭句，但所用之辭句業已表示當事人真意，無須別事探求
    者，即不得反捨所用之辭句而更為曲解。又解釋契約，應斟
    酌立約當時之情形，及一切證據資料以為斷定之標準，庶不
    失契約之真意。最高法院86年度台上字第3042號、第2756號
    判決參照。經查：系爭協議書之內容如下：「立協議書人合
    迪股份有限公司（以下稱甲方）、甲○○（以下稱乙方）、
    吳宗義（以下稱丙方）茲就1983年式TADANO牌1200噸吊車之
    『副桿』壹枝買賣暨部分債務清償達成協議如下：一甲方同
    意乙方出售予丙方，價格為新台幣27萬元，乙方自丙方確實
    收27萬元。二乙方同時將上開27萬元及另行支付13萬元，合
    計40萬元交付予甲方，抵沖（應為抵充之誤）靖洲工程有限
    公司對甲方所負之部分債務。三甲方自乙方收受40萬元後，
    無條件向嘉義地方法院民事執行處速股撤回對靖洲工程有限
    公司所有板台車5 輛及堆高機1 台之執行拍賣（案號：91年
    執字第4072號），並承諾日後不再對上開執行之標的物再予
    執行，同時向嘉義地方法院檢察署陳明甲、乙雙方已和解，
    並不再予追究。... 」，此有協議書1 份附卷可稽（見本院
    卷第6 頁），而本院基於系爭協議書之內容及立約當時之情
    形及其他證據資料，認被告與甲○○於簽立協議書時，並無
    使兩造間債之關係消滅之意思，理由分述如下：
  系爭協議書已於一開始即開宗明義表示係就「部分」債務之
    清償達成協議，並於第二點進一步表示甲○○將40萬元交付
    被告，以抵充原告對被告所負之「部分」債務，復於第三點
    表示被告承諾不再對系爭執行案件所執行之標的物聲請強制
    執行。協議書中一再表明係針對系爭執行案件中兩造間之部
    分債務進行和解，並無隻字片語提及兩造間之全部債務已消
    滅、被告不再對原告之其他財產聲請強制執行、且願意拋棄
    全部債權之意思。
  系爭協議書簽立時，兩造除有系爭執行案件及台灣嘉義地方
    法院檢察署之偵查案件涉訟外，尚有台灣高等法院台南分院
    92年度上易字第329 號確認債權不存在之訴繫屬中，此為兩
    造所不爭執，而該確認債權不存在案件即關係兩造間債權債
    務之數額，此亦經本院調閱上開卷宗查明屬實，是如甲○○
    與被告簽立協議書之真意係為消滅全部債之關係，於協議書
    中亦應就原告須撤回該確認債權不存在事件之上訴加以約定
    ，然由系爭協議書第三點可得知，甲○○支付40萬元予被告
    後，僅由被告撤回系爭執行案件，並向台灣嘉義地方法院檢
    察署陳明雙方已和解即可，原告並無就該確認債權不存在事
    件撤回上訴之義務，是系爭協議書應係針對前揭強制執行事
    件及偵查案件所為之和解，並非就兩造間之全部債權債務關
    係進行和解，此觀協議書中被告並未要求原告應撤回該事件
    之上訴自明。至於原告於簽立協議書後，雖向台灣高等法院
    台南分院撤回上訴，然系爭協議書既未就此有任何約定，尚
    難以原告之個人行為，即認兩造間債之關係已消滅。
  被告前於系爭執行案件所聲請執行原告之財產，其執行之標
    的僅系爭機器（按被告原本尚聲請執行原告之存款，嗣因僅
    扣得46元而聲請撤回，此有執行筆錄附於台灣嘉義地方法院
    91年度執字第4072號卷宗可證，下稱「系爭執行卷宗」），
    而系爭機器經鑑價結果，板台5 台現值35萬元，堆高機因不
    在現場無法鑑價，此有嘉義縣工業會鑑估靖洲工程有限公司
    所有動產現值明細表附於系爭執行卷宗可稽，是系爭機器之
    價值約僅40萬元，被告於系爭執行案件所得受償之金額亦約
    40萬元，則被告與甲○○就該執行案件以40萬元達成和解，
    使原告得以保全其財產，被告亦得受償部分債權，此與常情
    並無違背。再者，被告於該執行案件所聲請執行之財產亦僅
    上開標的，別無其他財產，則被告於協議成立並收取40萬元
    後，即無任何執行之實益，其撤回強制執行，非但係依照協
    議書之約定，亦符合強制執行之實務。
  反觀原告於簽立協議書之時，其財產非但遭法院強制執行，
    且其法定代理人甲○○亦因於執行程序中查封之機器遭遷移
    ，而為被告向台灣嘉義地方法院檢察署對其提起妨害公務之
    告發，是原告於斯時相較於被告而言係處於較弱勢之地位，
    如其能以40萬元之代價保全被執行財產之所有權，並透過和
    解降低其法定代理人甲○○遭刑事追訴之風險，又能抵充對
    被告所負之部分40萬元債務，此和解條件對於原告而言，不
    僅無任何損失，反因此受利益，並無原告所言其不可能同意
    之理。
  再者，依被告所持之台灣台中地方法院89年度票字第19008
    號本票裁定執行名義所載，被告對原告之債權金額高達9,58
    4,100 元，而依被告所稱其當時對原告之債權為340 萬元，
    被告於該執行案件尚能受償約40萬元，並無必要為和解取得
    之40萬元而拋棄其餘300 萬元之債權。
  上開台灣嘉義地方法院檢察署妨害公務案件，即係因系爭機
    器遭遷移而生，而甲○○與被告就該執行之機器既已達成和
    解，則協議書約定被告須向台灣嘉義地方法院檢察署陳明與
    甲○○已和解，並無悖於常情之處，尚難據此即認兩造已就
    全部債權債務關係成立和解。
  原告於本院96年度執字第25533 號強制執行程序進行中，曾
    具狀表示：「... 聲請人（指被告）曾於91年間，以該執行
    名義於台灣嘉義地方法院聲請強制執行（台灣嘉義地方法院
    91年度執字第4027號強制執行案件），雙方嗣後於92年11月
    26日簽立協議書，債務人並清償新台幣肆拾萬欠款，則債權
    人之債權數額非新台幣貳佰萬元，正確數額待債務人計算後
    立即陳報。」，此有民事異議狀附於系爭執行卷宗可佐，足
    見兩造間之債權債務關係並未消滅，否則原告應逕以兩造間
    業經和解，其債務已清償為由聲明異議，而非僅表示債權數
    額非被告所聲請執行之200 萬元，正確之數額尚待陳報等語
    。
  原告雖主張因法定代理人甲○○不諳法律，即逕自於被告訴
    訟代理人所草擬之協議書簽章云云，然甲○○身為工程公司
    之負責人，應有相當之智識及社會經驗得以認知該協議書僅
    係就系爭執行案件，及台灣嘉義地方法院檢察署之之偵查案
    件進行和解，雙方之債權債務關係並未全部消滅，參以該協
    議書之用字遣詞均非艱澀難解之法律用語，即使不諳法律之
    人，就該協議書所稱之「部分債務」等字眼，均得以理解該
    40萬元僅係抵充兩造間之部分債務，至於未清償部分當然未
    消滅。
  綜合系爭協議書、兩造當時之涉訟情形及其他一切客觀情狀
    ，本院認系爭協議書應僅係針對系爭執行案件及前揭偵查案
    件所為之和解，並無消滅兩造間債權債務之意思，是原告上
    開主張，實不足採。
  (二)據上所述，兩造間債之關係既未消滅，且本件被告於系爭執
    行案件所持之執行名義，其所記載之債權數額本金共9,584,
    100 元，原告嗣後又清償40萬元，所餘之債權數額本金尚逾
    200 萬元，是其又持上開執行程序所核發之債權憑證聲請強
    制執行，並請求原告給付200 萬元及遲延利息，應無不合。
    原告以兩造已成立和解、債之關係已消滅為由，依強制執行
    法第14條第1 項之規定，提起本件債務人異議之訴，請求撤
    銷本院96年度執字第25533 號強制執行程序，為無理由，應
    予駁回。
六、本件判決之基礎已臻明確，兩造其餘之攻擊防禦方法及舉證
    ，核與判決無影響，爰不一一論述，併此敘明。
七、訴訟費用負擔之依據：民事訴訟第78條。
中    華    民    國    97    年    5     月    20    日
                  民事第二庭    法  官  吳錦佳
以上正本係照原本作成
如對本判決上訴，須於判決送達後廿日內向本院提出上訴狀
中    華    民    國    97    年    5     月    20    日
                                書記官  林美鳳


司法院資訊處製作；財團法人民間司法改革基金會備份。
